最高法院刑事判決　　　　　　九十四年度台上字第一九三四號
　　上　訴　人　甲○○
　　　　　　　　　　　　之1號.
　　　　　　　　乙○○
　　　　　　　　　　　　之1號.
上列上訴人等因違反公職人員選舉罷免法案件，不服台灣高等法
院台南分院中華民國九十三年十二月二十一日第二審更審判決（
九十三年度重選上更(三)字第五二二號，起訴案號：台灣嘉義地方
法院檢察署九十一年度偵字第三五七三號），提起上訴，本院判
決如下：
    主  文
原判決撤銷，發回台灣高等法院台南分院。
    理  由
本件原判決認定上訴人甲○○係嘉義縣竹崎鄉內埔村第十七屆村
長選舉之候選人，為求當選，竟與其子即上訴人乙○○基於犯意
之聯絡，於民國九十一年六月三日晚上七時許，前往該村十四鄰
溪州十七之二號林澄勝住處，詢得林澄勝及其家人林吳桂花、林
忠輝、林見明、官雪梅計五人有投票權後，以每票新台幣（下同
）一千元為代價，行求林澄勝，並準備行求林澄勝之家人林吳桂
花、林忠輝、林見明、官雪梅，經林澄勝同意後，甲○○當場交
付現金五千元，約其與其家人等五人均投票支持甲○○。嗣於同
年月六日為警查獲，並扣得林澄勝收受之五千元賄賂等情。因而
撤銷第一審判決，改判論處上訴人等共同對於有投票權之人交付
賄賂，而約其投票權為一定之行使罪刑，固非無見。
惟查(一)、共同正犯之成立，除同謀共同正犯外，以有犯意之聯絡
，與行為之分擔為要件，而此項要件，除應於事實欄內，詳加記
載外，並應於理由內逐一說明其認定此項事實所憑之證據，方足
資為論罪科刑之根據。倘事實欄已有敘及而理由未加說明，是為
理由不備，若理由已加說明，而事實欄無此記載，則理由失其依
據，均難謂為適法。原判決論上訴人等共犯投票行賄罪。但前揭
事實係記載上訴人等基於犯意之聯絡前往林澄勝住處，詢得林澄
勝及其家人計五人有投票權後，即以每票一千元行求林澄勝，並
準備行求其家人，經林澄勝同意後，甲○○當場交付五千元等情
。並未明確記載乙○○如何分擔行賄之行為。理由內亦僅泛謂上
訴人等有犯意之聯絡及行為之分擔，皆為共同正犯，但究竟憑何
證據證明上訴人等有犯意之聯絡及行為之分擔，未詳予論述說明
，已有未洽。且乙○○始終否認有參與行賄之犯行，辯稱：伊僅
駕車載其父前往拜票，伊在車上未下車，並未進入林澄勝屋內等
語。證人朱嘉章證稱：那天（指九十一年六月三日）有與上訴人
等去林澄勝家拜票，甲○○站在門外，乙○○在車上，沒有下車
，沒有說跟林澄勝買票。劉然忠證稱：那天（九十一年六月三日
）伊騎摩托車與上訴人等一起去拜票，在門口而已，沒有進去，
甲○○有下車，乙○○沒有下車。張明宅證稱：有與上訴人等去
林澄勝家拜票，甲○○有下車，乙○○沒有下車等情（原審法院
上訴卷第七十四至七十九頁）。林澄勝於偵查中供稱：「他們二
人（指上訴人等）一起來我家，甲○○說他這次參選村長，叫我
投票給他，他並問我家裡有幾票，我跟（他）說五票，他就拿出
五張一千元的鈔票給我。」等語（偵字第三五七三號卷第二十二
頁），如果非虛，乙○○是否僅單純陪甲○○拜票，甲○○如有
行賄之行為，乙○○與其是否有犯意之聯絡及行為之分擔，仍有
欠明瞭，原判決對此未詳予調查釐清，剖析明白，遽為上開論斷
，亦有不當。(二)、刑事訴訟法所謂應調查之證據，並不限於具有
認定犯罪事實能力之證據，其有關證據憑信性之證據，即用以證
明證據之信用性者，亦包括在內。原判決依林澄勝於法務部調查
局嘉義縣調查站、檢察官偵查中之供述及扣案五千元而認定上訴
人等有本件之犯行。然林澄勝於上開調查站及偵查中之供述均未
令其具結，嗣於第一審及原審審理中令其具結時，即否認此部分
不利於上訴人等之供述為實在，而該扣案五千元係林澄勝於九十
一年六月五日於調查站應訊時所提出，是否確為甲○○所交付，
亦乏佐證。且陪同上訴人等到林澄勝住所拜票之證人朱嘉章、張
明宅均證稱上訴人等未向林澄勝買票（原審法院上訴卷第七十五
、八十頁，選上更(一)卷第九十八、一００頁）。是林澄勝於調查
站及偵查中所為供述之真實性如何，非全無疑義。原判決對此未
詳予調查研究，復未說明朱嘉章、張明宅之證言有何瑕疵，即以
彼二人與甲○○係好友，且非每天從早到晚均跟隨上訴人等，不
採信其證言，而採信林澄勝於調查站及偵查中之證言為不利上訴
人等之認定，尚有未合。(三)、公職人員選舉罷免法第九十條之一
第三項固規定預備或用以行求期約或交付之賄賂，不問屬於犯人
與否，沒收之。但如其賄賂已交付與有投票權之人收受，因收受
者係犯刑法第一百四十三條第一項之投票受賄罪，其所收受之賄
賂應依同法條第二項之規定沒收之，如全部或一部不能沒收時，
追徵其價額。故犯投票行賄罪者，其已交付之賄賂自應依刑法第
一百四十三條第二項之規定於其對向共犯所犯投票受賄罪之從刑
宣告沒收、追徵，不得再依上開規定沒收。原判決將甲○○已交
付與林澄勝之賄款一千元，適用上開法條於上訴人等之從刑諭知
沒收，自有可議。上訴人等分別提起上訴，指摘原判決不當，非
無理由。按第三審法院應以第二審判決所確認之事實為判決基礎
，刑事訴訟法第三百九十四條第一項前段定有明文。原判決上述
之違背法令影響於事實之確定，本院無可據以為裁判，仍應將原
判決撤銷，發回原審法院更為審判。原判決不另為無罪諭知部分
，基於審判不可分原則，併予發回。
據上論結，應依刑事訴訟法第三百九十七條、第四百零一條，判
決如主文。
中　　華　　民　　國　九十四　年　　四　　月　二十一　日
                      最高法院刑事第二庭
                          審判長法官  董　明　霈
                                法官  林　茂　雄
                                法官  張　祺　祥
                                法官  呂　永　福
                                法官  吳　三　龍
      本件正本證明與原本無異
                                      書  記  官
中　　華　　民　　國　九十四　年　　四　　月　二十七　日
                                                      Ｃ
